【裁判字號】    90,台上,1975
【裁判日期】    901102
【裁判案由】    請求確認親子關係不存在事件
【裁判全文】
最高法院民事判決                                九十年度台上字第一九七五號
    上  訴  人  甲○○○
    訴訟代理人  吳 誠 修律師
    被 上訴 人  乙 ○ ○
右當事人間請求確認親子關係不存在事件，上訴人對於中華民國八十九年二月二十九
日臺灣高等法院第二審判決（八十八年度家上字第三三九號），提起上訴，本院判決
如左：
    主  文
原判決廢棄，發回臺灣高等法院。
    理  由
本件上訴人起訴主張：被上訴人在戶籍資料上雖登載為伊之被繼承人雷雲峪之肆子，
但實際上係雷雲峪之女即訴外人雷寶珠與其夫譚連照所生，該項戶籍登載影響雷雲
峪繼承人之權利，戶政機關又不同意伊逕為更正登記等情，求為確認被上訴人與雷雲
峪間父子關係不存在之判決。
被上訴人則以：雷雲峪已死亡，第三人不得提起確認親子關係不存在訴訟；且伊出生
在雷雲峪婚姻關係存續期間，受婚生之推定，雷雲峪未於法定期間內提起否認子女之
訴，自不容第三人任意爭執；況上訴人提起本件訴訟，已逾法定除斥期間，依法不應
准許等語，資為抗辯。
原審將第一審所為上訴人勝訴之判決廢棄，改判駁回其訴，無非以：查本件雖名為確
認父子關係不存在之訴，但實質上係否認被上訴人為雷雲峪夫婦子女之訴，應屬否認
子女之訴。依民法第一千零六十三條第二項規定，夫妻之一方提起否認子女之訴，應
於知悉子女出生之日起，一年內為之。另民事訴訟法第五百九十條第一項、第二項規
定，否認子女之訴，夫妻之一方於法定起訴期間內或期間開始前死亡者，繼承權被侵
害之人得提起之；依該規定起訴者，應自被繼承人死亡時起，於六個月內為之。準此
，否認子女之訴，惟夫妻之一方或繼承權被侵害之人，始得提起，後者並以夫妻之一
方於法定起訴期間內或期間開始前死亡為要件。按上訴人之被繼承人雷雲峪係於民國
八十七年四月一日死亡，其配偶雷曾碧蓮則早於雷雲峪死亡，上訴人於八十八年一月
二十二日提起本件訴訟，已逾民事訴訟法第五百九十條第二項所定六個月之除斥期間
。況依上訴人主張，被上訴人係訴外人雷寶珠與譚連照之子，雷雲峪偽報戶籍為其婚
生子，則雷雲峪早於四十年九月十五日被上訴人出生時即已知悉被上訴人非自己所生
，上訴人尤不得提起否認子女之訴，其訴請確認被上訴人與雷雲峪間父子關係不存在
，不能准許等詞，為其判斷之基礎。
按民法第一千零六十三條第一項規定妻在婚姻關係存續中受胎而生之子女，推定為夫
之婚生子女，係以該子女係由妻分娩為前提；如該子女非妻所生，自不受婚生子女之
推定。故同法條第二項乃規定，受婚生推定之子女，如夫妻之一方能證明妻非自夫受
胎者，得於知悉子女出生之日起，一年內提起否認之訴，即係以否認之訴，否認該由
妻所生之子女為夫之婚生子女。倘妻並無分娩之事實，僅於戶籍資料上登載為該夫妻
之婚生子女，則權利義務受影響之第三人提起確認該親子關係不存在之訴，應屬一般
確認之訴，而非民法第一千零六十三條第二項所定之否認子女之訴，自無民事訴訟法
第五百九十條第一項、第二項規定之適用。本件上訴人主張被上訴人在戶籍資料上雖
登載為雷雲峪之子，實係雷雲峪之女雷寶珠與其夫譚連照所生等語，似指被上訴人
非雷雲峪之妻所生。果爾，上訴人提起本件確認親子關係不存在之訴，即不受民事訴
訟法第五百九十條第一項、第二項規定之限制。原審以上訴人實係提起否認子女之訴
，不符合民事訴訟法第五百九十條第一項、第二項規定為由，為其敗訴之判決，自有
可議。上訴論旨，求予廢棄原判決，非無理由。
據上論結，本件上訴為有理由。依民事訴訟法第四百七十七條第一項、第四百七十八
條第一項，判決如主文。
中      華      民      國     九十     年     十一     月      二      日
                              最高法院民事第八庭
                                  審判長法官  吳  啟  賓
                                        法官  高  孟  焄
                                        法官  謝  正  勝
                                        法官  曾  煌  圳
                                        法官  許  澍  林
      右正本證明與原本無異
                                              書  記  官
中      華      民      國     九十     年     十一     月    二十一    日


司法院資訊處製作；財團法人民間司法改革基金會備份。
